臺灣高等法院民事判決　　　　　　　　93年度上易字第1085號
上　訴　人　庚○○
　　　　　　己○○
共　　　同
訴訟代理人　簡長順律師
被上訴人　　甲○○
　　　　　　乙○○
　　　　　　丙○○
　　　　　　戊○○
　　　　　　丁○○
共　　　同
訴訟代理人　高瑩律師
上列當事人間請求清償債務事件，上訴人對於中華民國九十三年
十月七日臺灣桃園地方法院九十三年度訴字第一○四號第一審判
決提起上訴，經本院於九十四年五月十七日言詞辯論終結，判決
如下：
    主  文
上訴駁回。
第二審訴訟費用由上訴人負擔。
    事實及理由
一、上訴人起訴主張：被上訴人之被繼承人吳陳阿鑾生前，於民
    國（下同）八十八年十一月三十日向上訴人庚○○借款新台
    幣（下同）五十萬元，約定八十九年五月三十日清償，並提
    供坐落於桃園縣八德市○○段一一八九之一二五地號土地及
    其上三六四六建號建物，設定本金最高限額六十萬元之抵押
    權予上訴人；復於九十年十二月七日向上訴人庚○○及己○
    ○各借款二十五萬元，均約定九十一年六月六日清償，利息
    及遲延利息以月息二分五厘計算，屆期未清償應按日加罰每
    萬元以十元計算之違約金，亦提供雲林縣褒忠鄉○○段一八
    七九及一八八○地號之二筆土地設定本金最高限額一百萬元
    之抵押權予上訴人。吳陳阿鑾屆期並未清償本息，且於九十
    一年二月二十八日死亡，其第一順位之直系血親卑親屬均已
    依法拋棄繼承，其第二順位之父母亦早於吳陳阿鑾死亡，被
    上訴人為借款人吳陳阿鑾之兄弟姐妹，依法應繼承上開債務
    ，對上訴人負連帶清償責任，爰依消費借貸及繼承之法律關
    係，請求被上訴人連帶給付前開本金、利息及違約金等情。
二、被上訴人則以：被上訴人不知被繼承人吳陳阿鑾之子女拋棄
    繼承；其子女於辦理拋棄繼承時，亦未通知被上訴人；而台
    灣雲林地方法院九十一年度執字第八四四○號執行程序所辦
    理之繼承登記，係由執行債權人雲林縣褒忠鄉農會代位辦理
    ；被上訴人收受本件起訴狀時始知悉為繼承人，而聲請拋棄
    繼承，原法院以九十三年度繼字第八一號事件於九十三年九
    月三日函知准予備查，是被上訴人自無需就被繼承人吳陳阿
    鑾之借款債務負連帶清償責任等語抗辯。
三、原審對於上訴人部分之請求，判決上訴人敗訴，上訴人聲明
    不服，求為廢棄原判決，並判決：(一)被上訴人應與原審被告
    吳運權連帶給付上訴人庚○○七十五萬元及自八十九年五月
    三十一日起至清償日止，按日給付上訴人一千五百元違約金
    ，及其中二十五萬元自九十一年六月六日起至清償日止，按
    年息百分之二十計算之利息及按日每日給付二百五十元之違
    約金。(二)被上訴人應與原審被告吳運權連帶給付上訴人己○
    ○二十五萬元及自九十一年六月六日起至清償日止，按年息
    百分之二十計算之利息及按日每日給付二百五十元之違約金
    。被上訴人則求為判決駁回上訴。
四、按因他人拋棄繼承而應為繼承之人，為限定繼承或拋棄繼承
    時，應於知悉其得繼承之日起二個月內為之，民法第一千一
    百七十六條第七項定有明文。經查：
  (一)吳陳阿鑾於九十一年二月二十八日死亡，除其配偶即原審被
    告吳運權外，第一順位之直系血親卑親屬均已依法拋棄繼承
    ，而第二順位之繼承人已早於吳陳阿鑾死亡，被上訴人均係
    吳陳阿鑾之第三順位繼承人等情，為被上訴人所不爭執，並
    有除戶謄本乙紙可證，應堪信為真實。
  (二)被上訴人於上訴人93年1月15日提起本件訴訟後，同年2月4
    日向原審家事法庭聲請拋棄繼承，經原審九十三年九月三日
    以桃院興家勇九十三年度繼字第八一號准予備查等情，業經
    本院調卷查明在案，且有原審前開函文可證，故被上訴人因
    拋棄繼承而非吳陳阿鑾之繼承人。
五、上訴人雖主張：(一)被上訴人於九十二年六月十日即已就上開
    雲林縣褒忠鄉○○段一八七九及一八八○地號二筆設定抵押
    權之不動產辦妥繼承登記，早已知悉開始繼承；(二)台灣雲林
    地方法院九十一年度執字第八四四○號強制執行事件就前開
    二筆抵押之不動產進行拍賣程序時，已將拍賣公告送達被上
    訴人，且第一順位繼承人拋棄繼承時，應已通知被上訴人，
    被上訴人拋棄繼承已逾二個月期限云云。惟查：
  (一)吳陳阿鑾前向雲林縣褒忠鄉農會借款，曾提供雲林縣褒忠鄉
    ○○段一八七九及一八八○地號之二筆土地設定最高限額抵
    押權二百八十萬元，嗣因吳陳阿鑾未依約清償，雲林縣褒忠
    鄉農會乃聲請台灣雲林地方法院以九十一年度執字第八四四
    ○號清償債務強制執行事件執行吳陳阿鑾所有前開二筆土地
    ，雲林縣褒忠鄉農會於聲請強制執行時，因吳陳阿鑾業已死
    亡，乃併聲請准由雲林縣褒忠鄉農會代位辦理前開二筆土地
    繼承登記，經該院以九十一年十月二十四日雲院慶民執任決
    字第九十一─八四四○號函請雲林縣虎尾地政事務所准由雲
    林縣褒忠鄉農會代位辦理繼承登記等情，有強制執行聲請狀
    、該院函文、雲林縣虎尾地政事務所九十三年五月五日九三
    虎地一字第二○七九號函附之土地登記申請書可稽（見原審
    卷第63至85頁)，故前開二筆土地之繼承登記確由雲林縣褒
    忠鄉農會代位辦理被上訴人之繼承登記，上訴人主張係由被
    上訴人辦理前開二筆土地繼承登記，顯與事實不符，自難證
    明被上訴人該時已知悉其得繼承之事實。
  (二)台灣雲林地方法院九十一年度執字第八四四○號清償債務強
    制執行事件於雲林鄉褒忠鄉農會代位被上訴人被上訴人辦理
    前開二筆土地繼承登記後，將前開二筆土地進行詢價、拍賣
    等事項通知被上訴人等情，有該強制執行事件卷宗影本附卷
    可證，惟台灣雲林地方法院對被上訴人詢價、拍賣之函文係
    以債務人之身分通知被上訴人，並未通知被上訴人已因吳陳
    阿鑾之前順位繼承人拋棄繼承而成繼承人之事實，被上訴人
    抗辯：因吳陳阿鑾尚有配偶及子女為繼承人，認為雲林縣褒
    忠鄉農會與吳陳阿鑾間之債務問題，與被上訴人無關，故未
    予置理云云，與常情相符，堪信為真實。上訴人以台灣雲林
    地方法院前開強制執行程序曾對被上訴人寄發執行通知而主
    張被上訴人早已知悉其為吳陳阿鑾之繼承人云云，並不可採
    。吳陳阿鑾之第一順位繼承人吳奇龍、吳襯宮、吳美紅於辦
    理拋棄繼承時，僅通知吳運權，並未將其拋棄繼承之事實通
    知後順位繼承人之被上訴人，已據吳奇龍、吳襯宮、吳美紅
    於原法院九十三年度繼字第八一號拋棄繼承事件證述：其拋
    棄繼承是委由代書辦理，吳陳阿鑾的兄弟姐妹都知道吳陳阿
    鑾死亡之事，但因吳陳阿鑾在出殯後的第二天有人上門要債
    ，所以渠等舉家他遷，就沒有再與吳陳阿鑾的兄弟姐妹聯絡
    過，也沒有通知他們已拋棄繼承之事實等語 (見該卷第45頁
     )，核與被繼承人吳陳阿鑾第一順位繼承人吳奇龍等拋棄繼
    承通知書所載之被通知人僅吳運權一人相符核（見原法院九
    十一年度繼字第一六五號拋棄繼承事件卷第六頁），足證吳
    陳阿鑾之子女於辦理拋棄繼承時並未通知被上訴人，甚為明
    確。上訴人甲○○、乙○○、丙○○、戊○○、丁○○確實
    分別於九十三年一月二十七日、九十三年一月二十七日、九
    十三年二月八日、九十三年一月二十八日、九十三年一月二
    十七日收受原審起訴狀繕本，有送達證書可證 (見原審卷第
    30 至34頁)，被上訴人知悉為繼承人後於九十三年二月四日
    聲請拋棄繼承，有聲請拋棄繼承狀可證 (見原法院九十三年
    度繼第81號卷第2頁)，自未逾二個月之期限。
六、綜上所述，上訴人主張被上訴人為吳陳阿鑾之繼承人，依消
    費借貸及繼承之法律關係，請求：(一)被上訴人應與原審被告
    吳運權連帶給付上訴人庚○○七十五萬元及自八十九年五月
    三十一日起至清償日止，按日給付上訴人一千五百元違約金
    ，及其中二十五萬元自九十一年六月六日起至清償日止，按
    年息百分之二十計算之利息及按日每日給付二百五十元之違
    約金。(二)被上訴人應與原審被告吳運權連帶給付上訴人己○
    ○二十五萬元及自九十一年六月六日起至清償日止，按年息
    百分之二十計算之利息及按日每日給付二百五十元之違約金
    ，為無理由，不應准許。其假執行之聲請亦失所附麗，應併
    駁回。原審為上訴人敗訴之判決，及駁回其假執行之聲請，
    並無不合。上訴意旨指摘原判決不當，求予廢棄改判，為無
    理由，應予駁回。
七、本件事證已臻明確，兩造其餘攻擊、防禦方法及所舉證據，
    經本院審酌認對判決結果不生影響，爰不一一論列，附此敘
    明。
八、據上論結，本件上訴為無理由，依民事訴訟法第四百四十九
    條第一項、第七十八條，判決如主文。
中　　華　　民　　國　　94　　年　　5　　月　　31 　　日
　　　　　　　　　民事第十二庭審判長法　官　鄭雅萍
　　　　　　　　　　　　　　　      法　官  謝碧莉
　　　　　　　　　　　　　　　      法　官  林恩山
正本係照原本作成。
不得上訴。
中　　華　　民　　國　　94　　年　　6 　　月　　2 　　日
　　　　　　　　　　　　　　　　　　書記官　周淑靜
